【裁判字號】    88,自,342
【裁判日期】    890118
【裁判案由】    詐欺
【裁判全文】
臺灣士林地方法院刑事裁定                          八十八年度自字第三四二號
    自  訴  人  丙○○
    自訴代理人  甲○○
    被      告  乙○○
右列被告因詐欺案件，經自訴人提起自訴，本院裁定如左：
    主  文
自訴駁回。
    理  由
一、按法院或受命法官於自訴案件第一次審判期日前訊問及調查結果，如認為案件有
    刑事訴訟法第二百五十二條至第二百五十四條之情形者，得以裁定駁回其自訴，
    同法第三百二十六條第三項定有明文。
二、本件自訴意旨略稱：被告乙○○於民國八十七年十一月二十六日，向自訴人丙○
    ○借款八十萬元，並開立本票一張交予自訴人收執，言明票載日期即八十八年五
    月一日返還，詎被告屆期並未還款，經屢次催討仍置若罔聞，因認被告涉有刑法
    詐欺及背信罪嫌云云。
三、按犯罪事實應依證據認定之，無證據不得推定其犯罪事實，刑事訴訟法第一百五
    十四條定有明文。次按事實之認定，應憑證據，如未能發現相當證據，或證據不
    足以證明，自不能以推測或擬制之方法，以為裁判基礎；又認定不利於被告之事
    實，須依積極證據，苟積極證據不足為不利於被告事實之認定時，即應為有利於
    被告之認定，更不必有何有利之證據。至於告訴人之告訴，係以使被告受刑事訴
    追為目的，是其陳述是否與事實相符，仍應調查其他證據以資審認，最高法院四
    十年度臺上字第八六號、三十年上字第八一六號、五十二年度台上字第一三○○
    號判例分別著有明文可供參照。而自訴人之指訴，亦有前開判例之適用。
四、次按刑法第三百三十九條第一項之詐欺罪，必須行為人自始基於不法所有之意圖
    ，以客觀上足以使人陷於錯誤之手段，欺矇被害人使之交付財物，始足當之。若
    所使用之手段在客觀上不足以使人陷於錯誤，依最高法院四十六年度臺上字第二
    六○號判例意旨，即不得以詐欺罪相繩。又刑法第三百四十二條之背信罪，必須
    違背任務之行為，係為圖取不法之利益或圖加不法損害之手段，始得成立。至於
    民事關係當事人間，債務人若有未依約定之債務本旨履行者，於社會一般交易經
    驗上原因非一，舉凡因不可歸責於己之事由致不能給付，或因合法主張抗辯事由
    而拒絕給付，或因財產、信用狀況緊縮而無力給付，甚至於債之關係成立後，始
    另起惡意遲延給付，皆有可能，非必出於自始無意給付之財產犯罪一端。而刑事
    被告依法不負自證無罪之義務，若別無足以證明被告自始意圖不法所有之積極證
    據，縱使其就所負債務惡意違約不為履行，仍僅為民事上之糾紛，要難違反刑事
    訴訟法第一百五十四條之規定，以單純債務不履行之狀態，推定被告自始具有不
    法所有之詐欺或背信意圖，而轉令其提出有利於己之反證。經查，被告於八十七
    年十一月二十六日固簽發面額八十萬元之本票一紙交予自訴人收執，惟乃係被告
    就以前向自訴人所借款項之結算餘款等情，已據自訴代理人甲○○供承：「（問
    ：有無和被告約定每月利息一萬六千元？）答：有，但那是五年前之事。但我只
    要求他將八十七年十一月二十六日所開立本票八十萬元、到期日八十八年五月一
    日歸還給我，不要求任何利息。」（見本院八十九年一月十日訊問筆錄）等語無
    誤，並有被告庭呈之美加旅行社清算總表、信函暨支票影本八紙附卷可稽。而本
    件自訴人指訴被告詐欺、背信，除表明被告所簽發之本票屆期未能兌現之事實外
    ，並未就被告如何自始不法所有之意圖及施用何種詐術，提出可供調查之證據，
    自難僅憑自訴人之片面指訴，遽為不利被告之認定，足見本件純係民事債務糾葛
    。況自訴代理人亦自承已獲清償十八萬六千四百零七元，僅餘六十一萬三千五百
    九十三元，願允許被告自八十九年七月一日起每月一日至少返還一萬元，至九十
    二年一月一日止前還清所有借款，復有和解書一紙在卷可按，自訴代理人並稱：
    「本件純屬債務不履行之誤會，我願意撤回本件自訴。」（見本院八十九年一月
    十日訊問筆錄）等語，益徵被告無不法所有之意圖，其行為實與詐欺罪、背信罪
    構成要件有別。此外，復查無其他積極證據足資證明被告涉嫌詐欺、背信罪，被
    告犯罪嫌疑自有不足，依照首開說明，本件自訴應予駁回。
據上論結，應依刑事訴訟法第三百二十六條第三項、第二百五十二條第十款，裁定如
主文。
中    華    民    國      八十九      年      一      月      十八      日
                                  臺灣士林地方法院刑事第一庭
                                      法  官  李  昆  霖
右正本證明與原本無異。
如不服本裁定，應於送達後五日內，向本院提出抗告狀。
                                      書記官  陳  佳  伶
中    華    民    國      八十九      年      一      月      二十      日


司法院資訊處製作；財團法人民間司法改革基金會備份。
